【裁判字號】    93,訴,830
【裁判日期】    950330
【裁判案由】    損害賠償
【裁判全文】
臺灣彰化地方法院民事判決  93年度訴字第830號
原      告  丙○○
訴訟代理人  武燕琳律師
複代理人    甲○○
被      告  戊○○○○○○○○.
            丁○○
            乙○○
            庚○○
            己○○
訴訟代理人  林永山律師
複代理人    楊振裕律師
上列當事人間請求侵權行為損害賠償事件，本院於民國95年3月1
6日言詞辯論終結，判決如下：
    主      文
被告應連帶給付原告新台幣陸佰萬元，及自民國九十四年十一月
十二日起至清償日止，按年息百分之五計算之利息。
訴訟費用由被告連帶負擔。
本判決於原告以新台幣壹佰貳拾萬元為被告供擔保後得假執行。
但被告己○○如於執行標的物拍定、變賣前，以新台幣陸佰萬元
為原告預供擔保，得免為假執行。
    事實及理由
一、本件被告戊○○○○○○○○○○、丁○○、乙○○均經合
    法通知，未於言詞辯論期日或最後言詞辯論期日到場，核無
    民事訴訟法第386條各款所列情形，爰依原告之聲請，由其
    一造辯論而為判決。
二、原告起訴主張：
  (1)被告曾慎振自稱為台灣退役軍人自強工程總隊隊長，兼榮民
    子弟生產社負責人，與自稱榮民子弟生產社顧問兼代表監督
    單位國防部之被告丁○○、乙○○，以及被告庚○○、己○○等人，基於共同詐財之犯意聯絡，先由被告乙○○、丁○○、庚○○、己○○自民國93年2月下旬起，連續多次前往
    原告位於彰化縣田中鎮○○街49號行銷公司辦公處，向原告
    詐稱榮民子弟生產社欲在台中縣沙鹿鎮興建榮民一村及勞工
    住宅，以及在雲林縣二崙鄉○○段1576、1574之727兩筆公
    有河川地上開發休閒農場，欲尋找願意合作之人，並表示榮
    民子弟生產社之成員身分特殊，為一群退役將官所組成，社
    長曾慎振為蔣故總統經國先生生前拔擢之軍官，丁○○曾任
    蔣故總統經國先生之侍從官及新聞官，均為軍中頗受敬重人
    士，其等提出之工程案及開發案，國防部甚為重視，不敢馬
    虎，故必能成功，但希望合作人士身家清白、不要招搖，且
    要針對有意願合作人士作初步審核，說原告資格符合渠等要
    求等等。原告原與被告簽約欲承攬興建榮民一村及勞工住宅
    案，但因無法負擔工程履約保證金新台幣（下同）二千萬元
    ，雙方乃同意暫緩此案。被告再強力推薦雲林縣二崙鄉休閒
    農場開發案（下稱系爭開發案），並由被告乙○○、庚○○
    、己○○帶往雲林縣某河川地看現場，被告庚○○、己○○
    更以雲林人之身分表示在地人都知道這是榮民的地，被告乙○○、丁○○、庚○○、己○○亦多次表示被告曾慎振是雲
    林縣縣長張榮味軍中長官，別人拿不到的開發執照，榮民子
    弟生產社必能順利拿到，又出示多項影印模糊不清之公文書
    ，宣稱已提出申請，執照即將核發，而且榮民子弟生產社自
    有資金二億元，亦具備水利局核發合法承租土地之證明文件
    ，保證絕能順利開發云云，致使原告陷於錯誤。原告曾稱希
    望向政府單位查詢有關本案處理情形，被告乙○○、丁○○
    、庚○○、己○○則稱無此必要，其等關係良好，本投資案
    已查證完畢，被告庚○○更稱自己在縣府關係良好，經其打
    聽，本案確已進行中，保安森林管制已解編，執照即將核發
    ，被告己○○亦稱原告不要私下詢問，以免破局，並謂自能
    代向有關單位查詢，要原告低調，謂縣長交待事情進行中，
    外圍不要插手等語。原告誤信被告提出之公文書為真正，受
    騙允諾投資，雙方於原告辦公處議妥簽約細節後，被告乙○○、丁○○、庚○○帶原告前往台北市與被告曾慎振簽約，
    原告並當場交付面額五百萬元之支票兩紙（其中一張已屆期
    提示兌領）當履約保證金，又於93年3月8日匯款一百萬元之
    公關活動費入被告乙○○指定之帳戶，再於93年3月9日與被
    告曾慎振共同前往台北地方法院辦理契約認證。原告深信被
    告曾慎振會依約於簽約日起算九十天內亦即93年5月29日前
    備齊開工文件，詎至同年6月2日，期間被告曾慎振總是拖託
    拒絕依約辦理，僅稱進行順利，原告向被告乙○○、丁○○
    轉述自己向相關單位查詢卻獲無系爭開發案之答覆時，被告
    乙○○、丁○○卻辯稱此案須祕密，原告任意詢問，公務機
    關當然不會據實答覆，被告乙○○、丁○○、己○○、庚○○又一再以電話安撫原告，丁○○及庚○○更表示自己均曾
    向相關單位查詢本案進度，要原告安心云云。因被告曾慎振
    不能依約於九十日內備齊開工文件，原告乃以第二紙五百萬
    元支票為客票，恐難兌現為由，要求被告曾慎振南下彰化換
    票或領取現金，被告曾慎振、乙○○、庚○○、己○○於93
    年6月2日前來原告辦公處所，因原告之妻一再質疑被告曾慎
    振，要求拿出執照或是聲請開工相關文件送件證明或是說明
    流程，被告曾慎振突稱要歸還該紙五百萬元支票，允諾協議
    解除契約，原告之妻要求當場歸還已提示兌領之履約保證金
    五百萬元，此際被告乙○○、庚○○激烈反對，為被告曾慎
    振開脫責任。原告聲明若讓被告曾慎振離去，應退還之保證
    金被告乙○○、庚○○、己○○要負責，渠三人稱願連帶保
    證，故雙方約定被告曾慎振除立即歸還未屆期提示之五百萬
    元支票一紙外，同意解除系爭開發案契約，更允諾原告於6
    月4日北上，將當面交還已經兌領之五百萬元。詎原告依約
    北上，被告曾慎振避不見面，原告要求被告乙○○、庚○○
    、己○○簽立本票以為連帶返還五百萬元之證明，被告乙○○、庚○○均應允為之，僅被告己○○藉口閃避。嗣經原告
    向雲林縣政府查詢，始知榮民子弟生產社根本不曾送件申請
    系爭開發案，該土地亦屬不可開發之土地，原告始知上當受
    騙。被告基於共同詐欺取財之犯意聯絡，總共騙取原告六百
    萬元，自應負連帶賠償之責任，被告上開罪行亦經彰化地檢
    署以94偵字第4888號以偽造文書、行使偽造文書及詐欺罪名
    提起公訴，為此爰依民法第184條第1項、第185條第1項規定
    為先位請求，並先位聲明：被告應連帶給付原告六百萬元，
    及自94年11月12日起至清償日止，按年息百分之5計算之利
    息；原告願供擔保，請准宣告假執行。
  (2)如認被告並無共同施用詐術之證據，則因系爭開發案契約已
    於93年6月2日協議解除，被告曾慎振應返還原告五百萬元，
    被告乙○○、庚○○、己○○表明同負連帶保證責任，被告
    乙○○、庚○○並簽立本票以為證明。至於原告匯款給被告
    乙○○之一百萬元，被告丁○○、乙○○、庚○○、己○○
    表明作為公關活動費用，衡情顯屬詐騙。為此爰依契約解除
    及侵權行為法律關係為備位請求，並備位聲明：被告戊○○○○○○○○○○、乙○○、庚○○、己○○應連帶給付原
    告五百萬元；被告戊○○○○○○○○○○、乙○○、丁○○、庚○○、己○○應連帶給付原告一百萬，並均自93年6
    月3日起至清償日止，按年息百分之五計算之利息；原告願
    供擔保，請准宣告假執行。
二、被告方面：
  (1)被告丁○○以：
    92年5月1日經訴外人李子芳告知榮民子弟生產社在雲林縣二
    崙鄉要開發休閒農場，李子芳帶伊去拜訪榮民子弟生產社瞭
    解全案情形，社長曾慎振拿出各種文件資給伊看，並要伊找
    廠商配合開發工程。伊到雲林縣二崙鄉公所拜訪，由主任祕
    書口中得知確有其事，再走訪雲林縣政府各相關單位，大家
    均說本案為確實案件，最後到行政院農業委員會，由夏聰仁
    博士接見，指導伊怎樣依法令辦理。伊認為本案可行，於是
    放心開始尋找廠商配合開發，因伊對中南部不熟，於請乙○○介紹廠商，乙○○於93年2月11日告訴伊找到願配合之廠
    商即原告，隔天乙○○帶伊去見原告然後再去台北，由原告
    與曾慎振交換意見達成共識，93年3月3日雙方正式簽約，又
    於同年月9日共同到台北地方法院公證處辦理認證。不料在
    93年6月2日原告強勢要求解約，原告自己違約在先，竟又誣
    告大家為詐欺犯等語，資為抗辯，並聲明：原告之訴駁回。
  (2)被告乙○○以：
    伊介紹系爭開發案是源自丁○○之委託，事成之後收取微薄
    勞務費用，因地緣關係透過己○○及庚○○代為尋找廠商，
    於是庚○○透過蕭興良推薦找到原告。原告與榮民子弟生產
    社簽約承包系爭開發案工程，93年6月2日原告要伊邀請曾慎
    振帶著五百萬元支票南下換現金，怎知曾慎振自行交出五百
    萬元支票後，原告反口要求解約，曾慎振答應解約，伊與己○○、庚○○、蕭興良均成為見證人，解約後原告夫婦當場
    要求曾慎振返還五百萬元，曾慎振也答應，直到93年6月17
    日原告來電告知有要事相商，伊依約前去，在場有蕭興良、
    己○○、庚○○，原告夫婦提出五百萬元本票，脅迫在場人
    簽名背書負責還他五百萬元，當場僵持片刻，伊和庚○○協
    商後兩人在本票上簽名。事後原告對伊提出民刑事告訴，但
    原告在簽約前既已充份瞭解工程案各項內容，怎能說伊是詐
    騙集團，簡直欺人太甚等語，資為抗辯，並聲明：原告之訴
    駁回。
  (3)被告己○○以：
    伊於93年2月中受乙○○請託，代為尋找廠商承攬沙鹿榮民
    一村及系爭開發案工程，便將此事轉告庚○○，沒幾天便經
    由蕭興良介紹原告。93年2月23日乙○○向原告簡報，原告
    先與乙○○簽訂榮民一村共同承攬工程協議書，自從介紹後
    ，伊對原告簽約承攬榮民一村工程，隨後又放棄承攬之過程
    並不知情，且其後系爭開發案發展情形伊並未參與，包括簽
    約、公證、交款等等，伊都無出席參與，亦無因該案向原告
    表示任何意見，原告簽約後來電邀請伊提供經驗，並言明每
    個月給付伊及庚○○各六萬元，替原告管理開發業務，而要
    伊帶原告去現場。原告於93年6月2日來電邀約，到達原告處
    時庚○○、蕭興良已先抵達，隨後乙○○帶著榮民子弟生產
    社二名人員及曾慎振一道前來，沒多久原告即要求解約，事
    畢大夥即離開。93年6月17日原告來電聲稱有重要事情要開
    會，伊找庚○○一道前往，乙○○、蕭興良已先到，會中原
    告再三提起簽約金五百萬元退還事宜，要在場人於其準備好
    之本票上簽名，伊認為無道理，並未簽名。伊並未與其他被
    告基於共同詐欺取財之犯意聯絡向原告施用詐術，致使原告
    陷於錯誤而騙取金錢，伊自不負損害賠償責任等語，資為抗
    辯，並聲明：原告之訴駁回；如受不利判決，願供擔保，請
    准宣告免為假執行。
  (4)被告庚○○以：
    93年2月中己○○向伊提及沙鹿榮民一村興建案及系爭開發
    案，正尋找廠商承攬開發工程，沒多久遇到蕭興良，蕭興良
    馬上介紹原告，並隨即通知乙○○前往簡報。原告考慮數日
    後和乙○○簽下沙鹿工程案，但自認資金不足又即放棄，轉
    而考慮承包系爭開發案，此案原告認為有利可圖，於是北上
    拜會榮民子弟生產社，經曾慎振詳細簡報後，當場約定簽約
    日期，辦理簽約手續，又至台北地方法院公證處認證。整個
    簽約過程正當合法，簽約前各種證件都經詳細查詢，沒人強
    迫原告簽約，更沒有向原告索取任何費用，豈能說是詐騙行
    為。原告於93年6月2日欺騙曾慎振到其辦公處所，於取回五
    百萬元支票後，隨即說是曾慎振以不實案子騙了他，要求解
    約，足以證明原告根本沒有資金，反過來想訛詐他人之財產
    ，害得介紹工程之中間人均被列為債務人，顯然原告與蕭興
    良蓄意共謀、狼狽為奸。又93年6月17日原告通知開會，伊
    與己○○一道赴約，原告再三強調非賠他五百萬元不可，要
    伊在本票上簽名背書，伊想資金流向都可追查，所以伊與陳
    乙○○商量後一同於本票上簽名。系爭開發案由曾慎振主導
    ，伊不知是騙局，伊只是介紹人等語，資為抗辯，並聲明：
    原告之訴駁回。
  (5)被告戊○○○○○○○○○○經合法通知未於言詞辯論期日
    到場，亦未提出書狀作何聲明或陳述。
三、原告主張被告戊○○○○○○○○○○所謂系爭開發案係一
    騙局，其因系爭開發案已付出六百萬元之事實，有雲林縣政
    府檢送系爭開發案之相關公文資料影本及原告提出之五百萬
    元支票二紙及被告乙○○出具之一百萬元取款憑證等影本在
    卷可稽，且為被告所不爭執，自堪信為真實。
四、被告丁○○、乙○○、庚○○、己○○雖辯稱其等僅係介紹
    原告承攬系爭開發案之工程，並未參與詐騙原告云云。惟證
    人即介紹原告與被告庚○○、己○○認識之蕭興良到庭結證
    稱：「認識（曾慎振），在九十三年二、三月間經過被告丁○○、乙○○介紹認識的，因為原告要承接國防部所興辦的
    二崙鄉休閒農場開發案，所以介紹我認識被告曾慎振，一開
    始是被告庚○○、己○○來找我，他們說有國防部的開發案
    ，要找一些身分清白的人來接開發案，要我介紹人來參與，
    他們說這個開發案很好賺，他們二人說他們是國防部第七單
    位的人，要參加的人一定要跟國防部簽約，國防部的代表被
    告丁○○、乙○○會來簽約，後來他們二人就介紹被告丁○○、乙○○給我認識，被告乙○○說他是國防部中部簽約的
    唯一窗口，也是國防部的白手套，被告丁○○說他是國防部
    的新聞官、做過蔣經國的侍從官，被告庚○○、己○○也有
    跟我說這開發案是蔣經國生前所委託，後來被告庚○○、己○○有帶我有到過開發案的河川地看過好幾次，被告丁○○
    也曾經跟我到過開發案的河川地去看，被告乙○○有無跟我
    去過河川地看過，我忘記了，被告曾慎振沒有跟我一起去過
    河川地」、「原告問我說這個案子是真的，還是假的，他有
    懷疑這是案子是假的，但被告庚○○、己○○、乙○○說這
    個開發案是真的，說如果有假，願意共同擔保一千萬元」、
    「被告庚○○、己○○有提出地籍圖、雲林縣政府的公文給
    原告看」、「他（指被告丁○○）說他是國防部的陳顧問，
    他說他很有辦法，他說他是開發案的監督，開發案要經過他
    審核」、「被告己○○、乙○○有跟原告說過開發案需要活
    動費要三百萬元打通關節，是在簽約前分別在原告、被告乙○○的家講過，要先付一百萬元才有資格參加簽約，原告說
    三百萬元太高，一百萬元還可以，就同意把一百萬元匯入被
    告乙○○的帳戶」、「他們二人（指被告庚○○、黃澤岡說
    如果原告去雲林縣政府查證開發案就會破局，因為這是秘密
    進行的案子，原告是看到文件資料沒有文號，所以才想到雲
    林縣政府查證」、「在簽約後解約前，被告庚○○、己○○
    要我勸原告不要去查證，因為雲林縣政府他們很有辦法，我
    就去跟原告講叫他不要去查證」；證人即擔任系爭開發案簽
    約見證之建築師陳水林到庭結證稱：「原告跟我講說國防部
    有兩個案子要他合作開發，所以他邀我加入，這三份契約我
    都有看過，簽約之前被告乙○○、庚○○、己○○都有跟我
    們說明這個案子是真的，被告丁○○並且以國防部官員的身
    分來考察我們承包這個案子的能力而到田中來，到原告的工
    作室跟我們見面，被告丁○○說他是蔣經國身邊的人，還擔
    任過北一女中的教官，是政工幹校畢業的，他說這個案子是
    國防部的，被告乙○○、庚○○、己○○還邀我及原告到台
    北被告曾慎振的辦公室，進辦公室之前是由被告丁○○來接
    我們的，被告曾慎振當時自稱是曾國藩的第四代孫並且是老
    蔣身邊的紅人，榮民子弟生產社管理所有榮民的保險及財產
    ，並向我們出示保險單及土地所有權狀，還說如果好好幹的
    話還有更大的開發案給我們作，那天相談甚歡所以原告就有
    簽約我有見證」、「被告乙○○、庚○○、己○○曾經帶我
    及原告去沙鹿工地轉，並且說案子是真的，二崙的河川地也
    帶我們去看過，他們也拿一些文件給我們看，被告乙○○、
    庚○○、己○○都說被告乙○○是國防部中部的惟一窗口，
    同時是被告曾慎振的接班人」等語綦詳，並互核相符，且原
    告與被告曾慎振第一次見面即簽約，並交付五百萬元之支票
    二紙，苟非事前即有人使原告誤信系爭開發案為真且有利可
    圖，其豈有可能如此草率與被告曾慎振簽約，是證人上開證
    詞即堪採信，被告乙○○、丁○○、庚○○、黃澤岡辯稱僅
    係介紹人，並未參與其中詐騙原告云云，委無足採。
五、按因故意或過失，不法侵害他人之權利者，負損害賠償責任
    ；數人共同不法侵害他人之權利者，連帶負損害賠償責任。
    民法第184條第1項前段、第185條第1項前段分別定有明文。
    本件被告共同詐騙原告，共詐得六百萬元，自是不法侵害原
    告之權利，從而原告依據上開規定，請求被告連帶賠償六百
    萬元，及自起訴狀最後送達被告翌日即94年11月12日起至清
    償日止，按年息百分之五計算之法定遲延利息，洵屬正當，
    應予准許。再原告先位之訴既為有理由，則備位之訴部分，
    即毋庸予以審酌，併此敘明。
六、原告及被告黃澤岡陳明願供擔保聲請宣告假執行或免為假執
    行，經核於法均無不合，爰分別酌定相當擔保金額宣告之。
七、兩造其餘攻擊防禦方法及舉證，經核於判決結果不生影響，
    自毋庸一一論列，附此敘明。
八、訴訟費用負擔之依據：民事訴訟法第85條第2項。
中    華    民    國    95    年    3     月    30    日
                  民事第二庭    法  官  施錫揮
以上正本係照原本作成。
如對判決上訴，應於判決送達後20日內向本院提出上訴狀。
中    華    民    國    95    年    3     月    30    日
                                書記官  蘇美苓


司法院資訊處製作；財團法人民間司法改革基金會備份。
